臺灣士林地方法院民事判決　九十二年度訴字第六六三號
　　原　　　告　新光人壽保險股份有限公司
　　法定代理人　吳東進
　　訴訟代理人　陳永凱
　　被　　　告　甲○○
　　訴訟代理人　符樹強
　　　　　　　　吳玲華律師
　　　　　　　　林士棋律師
右當事人間確認債權存在事件，本院判決如左：
    主    文
被告應給付原告新台幣陸拾貳萬伍仟肆佰零捌元，及自民國九十二年四月十七日起至
清償日止，按年息百分之五計算之利息。
原告其餘之訴駁回。
訴訟費用由原告負擔十分之四，餘由被告負擔。
    事    實
甲、原告方面：
壹、聲明：
一、先位聲明：確認原告對被告關於如附表所示保險契約之質押借款債權合計新台幣
    （以下同）一百萬六千元存在。
二、備位聲明：被告應給付原告六十二萬五千四百零八元，及自民國九十二年四月十
    七日起至清償日止，按年息百分之五計算之利息。
貳、陳述：
一、先位聲明部分：
  (一)被告於八十三年十月十一日以自己為要保人，向原告投保如附表所示之保險契約
    四件而各質押借款如附表金額，且迄今仍未清償，合計金額為新台幣（以下同）
    一百萬六千元，而該等借款原告已以銀行匯款方式，匯入被告所指定之本人帳戶
    ，詎被告竟於九十二年四月十八日來函否認上開借款債務，已影響原告權益，而
    該等借款原告均已於保單上記有批註，不容被告任意否認，為此訴請確認原告對
    被告有如附表所示保單質借之債權存在。
  (二)對被告抗辯所為陳述：
  1.有關保險契約質借，於法並無要式之明文，而原告公司保單保全服務網頁上，關
    於保險單借款注意事項之記載，要保人保險契約質借時，除需填寫保險單借款借
    據外，尚須持原保單向原告申辦，亦得委託他人代辦，且此完全符合保險法第一
    百二十條、第一百零六條之規定。原則上要保人借款時，均應提出原留印鑑，但
    如要保人與被保險人親自簽名者，即不必使用保留原存印鑑，並非要求要保人與
    被保險人親自簽名並使用保單原留印鑑，如為委託他人辦理，則無庸要保人、被
    保險人親自簽名。財政部九十年十二月二十日發布之人身保險業辦理資訊公開管
    理辦法，係依據保險法第一百八十四條之二第三項之規定而訂定，並僅要求業者
    應於網站上對於保單借款條文及借款利率之決定方式予以公開揭示，至原告公司
    網站上有關保單保全服務所示各點，則非該辦法所規範，且有關保單借款約定，
    保單借據背面均有約定，而該保單借款注意事項並非保單借款約定之一部。原告
    網站上關於保單借款注意事項第一點、第二點、第五點之記載，均僅為原告單方
    對於為意思表示行使方法之說明，契約當事人並不因此即必受其約束，或認為屬
    於要式之約定，且該注意事項中，亦未表示必須要保人、被保險人親自簽名蓋章
    始可辦理，被告抗辯所稱要保人親自簽名及蓋用保單留存印鑑、要保人親自簽名
    而不蓋用保單原留印鑑等，為保單借款約定之一定方式，顯有誤會。本件系爭保
    單借款借據上，載有被告簽名及蓋有原留印鑑印文，且經原告所屬經辦人員蓋印
    ，即已具備借據書面之要式性，並經被告要約及原告承諾，依法自屬合法成立生
    效之法律行為。況要保人於借款時，尚須填寫其擬接受匯款之帳戶，此乃原告為
    減少要保人委託第三人借款時，遭偽造
    原告為便利借款人及降低風險所採取之措施，而被告亦已自認原告將借款匯入之
    帳戶為其所自行開立，是原告將借款匯入被告帳戶並無不合，原告已盡善良管理
    人注意義務，原告信賴被告之借款申請，不論是否由其本人或委由第三人代為辦
    理，均無損於系爭債權之存在。
  3.自八十七年七月三日迄今，被告陸續向原告借款三十六次，除八十七年七月三十
    日二筆借款部分，被告自認為其所親簽外，其餘三十四次雖為其所否認，然該三
    十四次借款，均係由原告之業務員交付保險單借款借據予陳秀枝，再由陳秀枝轉
    交填寫完畢之保險單借款借據予原告，以辦理借款，而利息原告亦均向陳秀枝收
    取，況依據保險單借款借據之記載，借據上除要保人及被保險人簽章外，另需填
    載要保人本人帳戶，原告於核對印鑑無誤並於保單上批註後，始將借款匯入指定
    之被保險人帳戶，原告為此信賴被告確有借款之事，並認為陳秀枝為有代理權之
    人並無不合，至被告是否確有授權，則為渠等之內部關係，至少於
    本件之外觀上應認為有表見代理之適用。被告對九十二年四月十七日前陳秀枝就
    系爭保險契約相關之管理行為並未表示反對，亦未向原告申請變更印鑑、補發保
    單、變更收費地址等行為，顯見已有代理權之授與，原告亦非明知或可得而知陳
    秀枝無代理權。
  4.本件系爭四件保險，均係由原告所述業務員李椿玉所招攬，被告辯稱係由訴外人
    陳秀枝招攬而將印章、保單交付陳秀枝保管云云，與事實不符。事實上，被告與
    陳秀枝為多年好友，且有密切之金錢往來，自投保之初，被告即將保費收受地點
    於要保書上記載為陳秀枝之住處，且除第一次保費由其自行給付外，歷來均由陳
    秀枝代被告給付保費，原告之收費原亦均向陳秀枝收取，而陳秀枝如遇有現金不
    足時，即以保單借款支應，陳秀枝亦已向原告表示被告將系爭四件保險契約之相
    關事宜委由其代為處理，顯見被告及被保險人符樹強與陳秀枝間有代理權之授與
    或表見代理之情形存在，如僅單純委託陳秀枝代繳保費，應不致於將保單及被告
    、符樹強之印鑑與被告銀行帳戶存摺、提款卡均交由陳秀枝保管，因繳納保費或
    核算保險費率，並無需使用被告及符樹強之印鑑或銀行存摺，此參之安泰商業銀
    行帳戶進出情形及陳秀枝證述內容，亦堪肯認，被告抗辯已與常情不合，可見被
    告應曾授與陳秀枝代為處理相關保險及經濟事務，而自八十四年迄今，系爭保險
    契約均由陳秀枝繳費，並自八十七年迄今借款達三十六次，每次均匯入所指定之
    帳戶，且於八十七年七月三十日二筆借款，嗣後亦均由陳秀枝支付利息，被告不
    可能對於借款一事完全不知，否則即屬漠視自己權利，而無保護之必要。至被告
    抗辯陳秀枝未經授權或得其同意擅自使用保單、印章及存摺而冒貸，應由被告負
    舉證責任。
  5.系爭借款借據上有被保險人符樹強及被告之簽名蓋章，即符合保險法第一百零六
    條所訂被保險人書面承認之要件，因借據本身即為文書，即不再以被保險人另外
    出具書面承認為必要。
  6.系爭保險契約繳費時間為每年四月及十月，借款利息繳納時間則為每年一月、四
    月、七月及十月，參以被告所提出之借款明細表借款日期記載，可知陳秀枝均約
    於一月、四月、七月左右借款，而陳秀枝到庭亦證稱均先墊款後，如果沒錢再借
    款等語，而長期以來系爭保險相關事宜，被告均委由陳秀枝代為處理，借款金額
    亦均匯入被告帳戶，原告無從知悉被告帳戶是否為陳秀枝管理使用，無論被告授
    權予陳秀枝之內部關係是否存在，原告因上開外觀事實，信賴陳秀枝為有代理權
    人，被告應負表見代理之責。至被告嗣後抗辯提出陳秀枝所簽發之支票八紙主張
    有債權存在，且稱以第三人李錫坤返還之六十萬元交付陳秀枝等項，被告於陳秀
    枝到庭時並未以此詢問，已有可疑，且不足以證明被告與陳秀之間確有債權債務
    關係存在。而依一般常情，無力繳納貸款之人，亦不可能另以銀行貸款繳納保費
    ，且保單質借之利息未必高於銀行貸款，其所辯亦與常情不合，而且系爭保險借
    款，只需陳秀枝繼續繳納利息，並不會發生使保險契約失效之情形，被告亦無不
    利益可言。
  7.被告所提出之財政部金融保險司函，其上並無原告所屬人員簽名，僅為該機關之
    看法，不得舉為司法審判之依據。
  8.陳秀枝所出具之字據上固稱對保單質借領用一事致歉云云，然該字據除簽名部分
    外，均非其筆跡，是否為其本人之真意，已有可疑，另依該等文字亦無從認定其
    已承認未經被告同意，而有擅自不法利用保單質借之行為。況系爭保單質借之款
    項，陳秀枝均用以為被告支付保費，且依其所出具之聲明書即已載明被告為知情
    ，被告據此抗辯並無可採。
二、備位聲明部分：上開借款中，除二十萬元部分為被告自認外，其餘借款雖為被告
    所否認，惟原告匯入被告安泰商業銀行帳戶之款項為六十二萬五千四百零八元，
    被告已經取得該項利益，如被告所主張上開質押借款無效，則所受之利益即無法
    律上之原因，依民法第一百七十九條規定，應對原告返還所受利益，並應自九十
    二年四月十七日即知悉無法律上原因受利益之日起，按法定利率即年息百分之五
    計算給付利息。
參、證據：提出
乙、被告方面：
壹、聲明：原告之訴駁回。
貳、陳述：
一、保險單借款需經要保人及被保險人同意，即須用一定方式，在該方式未完成前，
    契約並不成立，原告公司網站保單保全服務網頁保險單借款注意事項（以下稱注
    意事項）第一點亦記載：「辦理保保險單借款除要保人簽章外，另須被保險人簽
    章同意」等語，是要保人親自簽名及蓋用保險單原留存印鑑，為保單借款約定之
    方式，例外則許親自簽名而不蓋用原留印鑑，亦即要保人及被保險人於借據上親
    自簽名、蓋章為保單借款之約定要式，雖可以親自簽名代替蓋章，但不能僅蓋章
    而無簽名，而系爭四件保單借款借據上要保人、被保險人之簽名及蓋章，無一由
    被告或符樹強所為，約定方式並未完成，契約即不成立，而被告亦未授權他人辦
    理系爭借款，足見被告並未向原告辦理保險單借款。上開原告網站所公開事項，
    應為保單借款約定書之一部分，且依據財政部於九十年十二月二十日所發佈之人
    身保險業辦理資訊公開管理辦法第八條第九款規定，原告應編製記載保險單借款
    條文及借款利率之決定方式之說明文件，而該網站如此記載，乃在使借款之要保
    人及其公司內部人員有所依據，而為約定要式，且該網站公開記載，不惟該公司
    人員受其拘束，要保人申請借款，亦當然受其拘束，此參之於九十二年五月十三
    日由被告、符樹強及原告代表出席，由財政部金融保險司所召開之關於系爭保單
    借款衍生爭議之會議，其會議結論第二點明白指出原告於審核流程中，未落實審
    核以盡善良管理人責任，致衍生冒貸爭議，原告應負責恢復保單原狀之責等情，
    已堪認原告就系爭四件保單借款應自負其責，對於被告並無借款債權可言。縱認
    為上開原告網路上公告事項無拘束力，惟原告所屬業務人員李椿玉於其職務範圍
    內，應為原告之代理人，而李椿玉於被告第一次辦理保單借款時，即已表明需本
    人親自簽名，而被告亦按其要求辦理，堪認雙方已為意思表示一致。而約定以一
    定之要式為契約成立之要件，於未依該方式履行前，雙方並無借款契約關係存在
    。
二、訴外人陳秀枝在未經被告授權或同意下，擅自持被告保險單、印章及安泰商業銀
    行存摺向原告為系爭借款，此為陳秀枝所坦認，如原告依據上開保單借款注意事
    項確實辦理，則陳秀枝即無從冒貸成功，被告雖將保險單、印鑑及安泰商業銀行
    存摺交付陳秀枝，亦不能認為有表見代理之適用，而免除原告之審核義務，且原
    告自認陳秀枝曾向原告表明系爭保險契約相關事項，均係由伊代為處理等語，亦
    即已知系爭保險單借款均為陳秀枝所為，則原告應依注意事項第五點規定，由陳
    秀枝提出被告及符樹強所出具之委託書，始可准其借款，而原告無法提出委託書
    為證，足見其漠視要保人之權益，不能認為已盡善良管理人注意義務。至被告與
    陳秀枝間約定由其代繳保費，然與貸款係屬二事，而約定代繳保費，係作為陳秀
    枝補償被告損失、清償債務之方法，被告更無可能許其貸款損害權益，此由陳秀
    枝辦理保單借款日期無一在應繳保費時期，且所辦理次數頻繁，顯非用以繳納保
    費亦可得證。被告雖僅親自繳納保費合計二十二萬七千二百三十八元，其餘保費
    皆由陳秀枝代繳，惟陳秀枝所繳納之保費中，有六十二萬五千元係以第三人李錫
    坤返還被告之六十二萬五千元所支付，其餘部分始為陳秀枝代繳，則系爭四件保
    險契約保費合計一百四十六萬四千九百零一元，扣除前開被告自行繳納、李錫坤
    返還部分及被告以保單借款所支付之二十萬元後，餘額為四十一萬二千六百六十
    三元，方為陳秀枝所代繳，而陳秀枝未經被告同意貸款之數額為八十萬六千元，
    顯見陳秀枝所稱借款係用以代繳保費云云，與事實不符，而雖大部分保費、保單
    借款利息繳付收據，皆為陳秀枝所持有，亦不得因此認為被告有授權之事實。
三、系爭如附表編號三、四之保險契約，被保險人為符樹強，依據保險法第一百零六
    條、民法第七十三條規定，該二件保單借款應得符樹強之書面同意，如授權或委
    託第三人為之，則應以書面授權，而原告及陳秀枝未經符樹強書面同意或授與代
    理權，即辦理系爭借款，所為法律行為不生效力。又符樹強與陳秀枝並不熟識，
    亦未曾授予代理權向原告辦理借款事務，而有令原告誤認陳秀枝已獲符樹強授權
    之可能，而陳秀枝僅持有符樹強印章，亦不能即認為有表見代理之適用。且在系
    爭保單借據上，均記載：「本人茲以所持有○○○號保險單向貴公司借到新台幣
    ○○○元整，並同意遵守本借據匯撥明細及印章聲明書之聲明事項與背面所述借
    款規約」等語，所使用之文字為「本人」、「所持有」，顯係單純作為證明之用
    ，並非保險法第一百零六條所稱之書面同意。原告明知陳秀枝未提出被告及符樹
    強之同意書，又非在保費繳納期間辦理借款，其任意許其借款，亦非善意相對人
    ，並無正當信賴可言，且有重大過失，原告依民法第一百零七條得對抗原告，原
    告亦不得主張表見代理之適用。
四、被告係因於八十一年四月將所有房屋一棟向萬通銀行辦理抵押貸款四百萬元借予
    陳秀枝，因安泰商業銀行利息較為優惠，被告遂於八十五年十二月二十八日改向
    安泰商業銀行貸款三百萬元，藉以償還原向萬通銀行之借款，被告並在安泰商業
    銀行松江分行開設帳號為00000000000000號之帳戶以繳納貸款本
    息，而前開貸款係出借予陳秀枝使用，被告乃將帳戶存摺及金融卡交付陳秀枝保
    管，由其按月存入應繳貸款利息。嗣陳秀枝因投資失利，無力償還積欠被告款項
    ，雙方遂約定以由陳秀枝代繳系爭保險契約第二期起保費之方式分期償還，故收
    費地址填載為陳秀枝公司所在。嗣後因擬與其他保險商品比較優劣，而陳秀枝復
    稱嫻熟保險實務，遂持保險單請代為分析，並將同置於盒中之保險契約、印鑑交
    予陳秀枝，而未注意將將印鑑取出，被告事後雖要求陳秀枝返還保險契約及印鑑
    ，然均推託未予返還，是陳秀枝雖有持有保單、印鑑及存摺之外觀，仍不足以認
    為已經授與代理權或有表見代理之外觀，此由陳秀枝到庭所為證述亦可得證。又
    原告公司業務員李椿玉曾稱辦理保單借款需本人親自為之，且需親自簽名，八十
    七年七月三十日辦理首次借款時，即由李椿玉至被告住所要求被告簽名，原告公
    司始准予借款，被告因而認為不可能發生冒貸情事，遂未向陳秀枝積極請求返還
    ，則陳秀枝執有被告保單、印鑑，應屬不可歸責於被告，即無表見代理之適用。
五、被告第一次於八十七年七月三十日辦理借款二十萬元及八十八年十月八日保單第
    一次滿五年還本九萬六千五百三十四元之款項，均係匯入被告於臺北銀行帳戶內
    ，而安泰商業銀行帳戶存摺自八十五年十二月十六日開戶後至九十二年四月六日
    ，均由陳秀枝占有，被告如有委託陳秀枝辦理借款，自會要求匯入臺北銀行帳戶
    內，而陳秀枝於被告發現冒貸後，即於九十二年四月六日返還保險單、印章及安
    泰銀行帳戶存摺，並立字據致歉，亦堪認被告並無授權陳秀枝辦理借款之事，且
    無可歸責被告之事由存在，而原告於受理借款後，亦未與被告或符樹強聯繫確認
    ，亦不能認屬善意第三人。又原告所屬業務人員李椿玉對於被告未授權陳秀枝辦
    理保單借款一事，係明知或可得而知，依民法第一百零五條、第二百二十四條，
    原告應與自己之過失負同一責任，本此，亦應為同上之認定。陳秀枝於九十二年
    四月六日所書立字據，為其真意表示歉意，而同年月十八日所書聲明書則為其為
    脫免無權代理責任所為，應不足採取。
六、陳秀枝既未經被告授權，所為借款對於被告即不生效力，而係爭保單借款八十萬
    六千元雖匯入被告安泰商業銀行帳戶內，但該帳戶為陳秀枝所使用，被告並未因
    此取得任何金錢。至被告雖因陳秀枝代繳保費而獲得利益，然此一利益係基於被
    告與陳秀枝間償還債務之約定，被告並非因系爭保單借款而獲益，且被告獲得利
    益，乃有法律上之原因，二者基於不同法律關係，即無不當得利可言。況系爭保
    單借款係以借得款項優先清償原借款並予直接扣除而交付餘款之方式為之，被告
    雖有在八十七年七月三十日辦理保單借款二十萬元，惟該二十萬元以為八十八年
    十月二十八日之第二次借款所清償，即該部分借款債務消滅，而八十八年十月二
    十八日之借款，乃陳秀枝未經被告授權而辦理，應由其自負法律責任，是就該二
    十萬元部分，已為第三人清償，原告對被告亦無債權可言。縱認為該二十萬元未
    因清償而消滅，惟原告之代理人李椿玉明知或可得而知被告並未授權陳秀枝辦理
    借款，而仍予辦理，且撥款時已先扣除被告所借貸之二十萬元，亦應認為係默示
    同意陳秀枝為債務承擔，被告即無需負責。
    理    由
甲、按訴狀送達後，原告不得將原訴變更或追加他訴。但請求之基礎事實同一或減縮
    應受判決事項之聲明者，不在此限。民事訴訟法第二百五十五條第一項第二款、
    第三款定有明文。本件原告於訴訟進行中，具狀追加備位聲明部分請求被告返還
    不當得利八十萬六千元，嗣後則減縮該備位聲明為請求被告返還六十二萬五千四
    百零八元即其匯入被告安泰商業銀行帳戶之金額。核其所為，係追加不當得利返
    還請求權之訴訟標的及減縮應受判決事項之聲明，而其追加所本之基礎事實與原
    訴同一，是所為追加及減縮，揆之上開歸定，均應予准許。
乙、得心證之理由：
壹、原告主張：被告於八十三年十月十一日以自己為要保人，向原告投保如附表所示
    之保險契約四件，並向原告以保單質押借款如附表所示之金額，而該等借款均經
    原告以銀行匯款方式匯入被告設於安泰商業銀行帳戶，合計金額為一百萬六千元
    ，詎被告竟於九十二年四月十八日來函否認上開借款債務，已影響原告權益，為
    此訴請確認原告對被告有一百萬六千元之債權存在等語。縱認除被告自認之二十
    萬元外，其餘借款債權不存在，惟既經原告匯入被告安泰商業銀行帳戶內六十二
    萬五千四百零八元，即屬無法律上之原因受有利益，為此依據民法第一百七十九
    條規定，以備位聲明，請求返還六十二萬五千四百零八元，及自九十二年四月十
    七日起，按年利率百分之五計算之利息等語。
貳、被告則以：被告除第一次借款二十萬元部分，係親自辦理外，其餘部分均係陳秀
    枝未經授權，而擅自持系爭保單及被告、符樹強印鑑與被告存摺所辦理，並非被
    告借款，自對被告不生效力，且系爭借款未依兩造約定及保險法規定，由被告親
    自簽名辦理及獲符樹強書面同意，即未具備約定及法定之要式，借款契約並不成
    立、生效，且無權利外觀，亦無表見代理之適用。至陳秀枝以所借得之款項支付
    被告之保費，乃基於陳秀枝與被告間之債權債務關係，為有法律上之原因，與原
    告匯款行為無關，是被告對原告無債務存在，亦無不當得利可言云云置辯。
參、查兩造間有如附表所示之保險契約關係存在，被告為要保人，其於要保申請書上
    所填載之收取保費地點為陳秀枝公司址，而自第二期起之保費，均係原告公司業
    務人員直接向陳秀枝收取。被告曾將系爭保單四件、被告與符樹強之留存印鑑二
    枚及被告於安泰銀行之存摺與提款卡交付陳秀枝，嗣經陳秀枝執以向原告借款多
    次，至最後一次於九十二年四月二日借款如附表所示之金額，所借得款項均經原
    告扣除前借款未償之數額及利息後，匯入被告上開安泰銀行帳戶內以為交付等情
    ，為兩造所不爭執，且經陳秀枝到庭證述屬實，並有要保書、保險單、保險單借
    款借據、保單借款專用批註單及安泰商業銀行松江分行九十二年七月九日安松字
    第０九二七００九三號函暨所附被告存款帳戶往來明細表等在卷可按，均堪認為
    真實。
肆、先位部分：原告主張兩造間有附表所示質押借款關係存在，而對被告有一百萬六
    千元之債權存在，因為被告所否認，而訴請確認其債權存在，被告則以前開情詞
    置辯。經查：
一、按代理人於代理權限內，以本人名義所為之意思表示，直接對本人發生效力。代
    理權係以法律行為授與者，其授與應向代理人或向代理人對之為代理行為之第三
    人，以意思表示為之。由自己之行為表示以代理權授與他人，或知他人表示為其
    代理人而不為反對之表示者，對於第三人應付授權人之責任。但第三人明知其無
    代理權或可得而知者，不在此限。民法第一百零三條第一項、第一百六十七條、
    第一百六十九條分別定有明文。又民法第一百六十九條所謂知他人表示為其代理
    人而不為反對之表示者，以本人實際知其事實為前提，其主張本人知此事實者，
    應負舉證之責（最高法院六十八年度台上字第一０八一號判例意旨參照）。民法
    第一百六十九條關於由自己之行為表示以代理權授與他人者，對於第三人應負授
    權人之責任之規定，原以本人有使第三人信為以代理權授與他人之行為，為保護
    代理交易之安全起見，有使本人負相當責任之必要而設，故本人就他人以其名義
    與第三人所為之代理行為，應負授權人之責任者，須以他人所為之代理行為，係
    在其曾經表示授與他人代理權之範圍內為其前提要件（最高法院四十年度台上字
    第一二八一號判例意旨參照）。由自己之行為表示以代理權授與他人者，對於第
    三人應負授權人之責任，必須本人有表見之事實，足使第三人信該他人有代理權
    之情形存在，始足當之。本人以印章、存摺交付他人，委託該他人辦理特定事項
    ，除該特定事項外，該他人以本人名義所為其他法律行為，尚難僅憑其持有本人
    之印章、存摺，即認須由本人負表見代理之授權人責任（最高法院九十二年度台
    上字第一五八八號判決意旨參照）。
二、如附表所示保險契約質借即上述最後一次借款，係由陳秀枝執被告所交付之保單
    及被告與符樹強之印鑑所為，此固為兩造所不爭執，惟被告為系爭四件保險契約
    之要保人，雖將上開保險單、印鑑交付陳秀枝，然當事人間交付文件、印章之原
    因多端，尚不能因此即認當然授予陳秀枝辦理系爭保險契約質借之權。至因系爭
    保險契約被告所應交付予原告之保費，雖自第二期起即均由陳秀枝代為給付，亦
    僅係關於給付保費義務由陳秀枝代為履行而已，與是否授權陳秀枝辦理借款要屬
    二事，亦不得推認被告有何授權借款之行為。況參以陳秀枝到庭所稱：「（問：
    她〈指被告〉有沒有表示授權給你？）我認為基於我與他的默契，房子貸款和保
    費她均交由我全權處理」、「（問：第二次以後為何不循第一次模式？）她叫我
    自己想辦法」、「（問：被告曾向你要求取回保單及其他物品嗎）很早就開始要
    求我返還‧‧‧在辦借款時，她都有向我要求返還。」等語（見本院卷第一百六
    十五頁、第一百六十九頁、第一百七十頁），堪認被告確未曾對陳秀枝為何授權
    代為辦理保單質借之意思表示，即就系爭保單質借並無授權行為存在。此再核之
    證人即本件招攬保險之原告公司業務員李椿玉到庭所證稱：「我要收保費時，被
    告有交代以後收費向陳秀枝收，至於借款的事情，被告沒有告訴我」等語，益堪
    得證。此外，原告未舉其他證據以資證明所主張被告授權行為存在，是系爭保險
    契約質借乃陳秀枝未經授權所為已堪認定。
三、被告雖有將系爭保險契約之保險單四件與被告及被保險人符樹強之印鑑交付陳秀
    枝，另將渠設於安泰商業銀行之存摺、提款卡亦均交付與陳秀枝，且有關保費之
    收取地點，自始即於要保書上填載為陳秀枝之辦公處，又就第二期起，囑由原告
    之收費員逕向陳秀枝收取，在外觀上，固非不無使人認為其有授權陳秀枝辦理相
    關保險事務之可能，但依據證人陳秀枝及李椿玉等人證述，被告未曾就保單質借
    一事，為何授予陳秀枝代理權之表示，而僅曾就關於保費收取為明確之意思表示
    已如前述，是依據上開證據，亦僅係有關繳納保費部分，授與陳秀枝代理權而已
    ，至於保單質借並不在其表示之範圍內，要不能因此即認為被告對陳秀枝有概括
    而無限制之授權關係存在，或被告已以自己之行為表示以代理權授與陳秀枝。至
    原告雖主張被告至遲於九十二年四月十七日已知悉陳秀枝以保單質借之事，但此
    為事後知悉，並無證據顯示被告於陳秀枝質押借款時明知而未為反對之表示，是
    亦不得據此推認有何被告應負表見代理本人責任之外觀事實存在。
四、況據陳秀枝到庭證述已陳明：原告公司業務員曾經親見伊在借款申請書上簽具被
    告姓名等語（見本院卷第一百七十頁），而原告公司業務人員為其受僱人，代受
    本件借款要約之意思表示，其業務員明知借款申請書非被告及符樹強親簽，其法
    律效果應歸屬於受意思表示之原告，即應認為原告亦有明知。嗣陳秀枝雖亦陳稱
    最後一次即系爭借款並非在原告業務員前當場簽具等語，但原告所屬人員既曾親
    見陳秀枝擅為被告等簽名而申請借款，對陳秀枝有無獲得授權自應詳加審核，即
    對陳秀枝是否經合法授權係可得而知，而在陳秀枝未提出被告符樹強書面授權證
    明文件之情況下，原告率予同意借款並交付如附表所示借款，自不能認為應受善
    意之保護，其主張有表見代理外觀，而依據表見代理之規定，主張被告應負本人
    責任而對其負有保單質借債務，不能認為有據。
五、再者，原告公司網站上所公開之注意事項第一點雖有：「辦理保險單借款除要保
    人簽章外，另須被保險人簽章同意」之記載，惟此係依據財政部九十年十二月二
    十日發布之人身保險業辦理資訊公開管理辦法之規定，就保單借款條文及借款利
    率之決定方式予以公開揭示，性質上僅屬資訊公開之服務性質，並不當然構成保
    險質借契約內容之一部，即非一經公開該資訊，擬向或已向原告借款之人即受拘
    束，被告執此抗辯，並認系爭保險契約質借未履行約定要式而不成立，固屬誤會
    。然系爭如附表編號三、四之保險契約，被保險人為符樹強，依據保險法第一百
    零六條規定，該二件保單借款應得符樹強之書面同意，如授權或委託第三人為之
    ，則應以書面授權，而陳秀枝所執有關於符樹強相關者，僅有印章一枚，外觀上
    亦不能認為符樹強已對陳秀枝為何授權行為或僅此得認有表見代理規定之適用，
    是原告就此二紙保單所為質借行為，更不能認為已經合法生效，而對被告取得保
    單質借債權。
六、從而，原告起訴請求確認對被告就附表所示保單質押借款一百萬六千元之債權存
    在，於法不能認為有據，應予駁回。至被告前雖曾於八十七年七月三十日，以系
    爭編號一、二保單向原告質借各十萬元部分，惟原告起訴所請求確認者，僅為如
    附表所示之系爭保單質借最後一次借款債權存在，而不及於被告自行辦理借款之
    二十萬元部分，是該二十萬元部分之債權是否存在，並不在本件訴訟標的範圍內
    ，本院即屬無權審認，併此敘明。
伍、備位聲明部分：
一、原告備位請求，係主張如認兩造無保險單質押借款關係存在，就原告匯入被告安
    泰商業銀行帳戶內之金錢，即屬無法律上之原因而受有利益，依民法第一百七十
    九條規定，應對原告返還所受利益等語，被告則以前開情詞置辯。
二、經查：
  (一)按無法律上之原因而受利益，致他人受有損害者，應返還其利益。不當得利之受
    領人，除返還其所受之利益外，如本於該利益更有所取得者，並應返還之。不當
    得利之受領人，不知無法律上之原因，而其所受之利益已不存在者，免負返還或
    償還價額之責任。受領人於受領時，知無法律上之原因或其後知之者，應將受領
    時所得之利益，或知無法律上之原因時所現存之利益，附加利息，一併償還；如
    有損害，並應賠償。民法第一百七十九條前段、第一百八十一條前段、第一百八
    十二條分別定有明文。所謂知無法律上之原因時，係以受領人依其對事實認識及
    法律上判斷知其欠缺保有所受利益之正當依據時，既為已足，不以確實瞭解整個
    法律關係為必要。換言之，知之程度，僅須達於可認識之程度即為已足，並未以
    受領人於知悉法院確定判決認定其受領為無法律上原因時，始為知無法律上之原
    因（最高法院九十二年度台上字第五五三號民事判決意旨參照）。且不當得利法
    律關係之成立，與利得者是否善意或惡意無關，即利得者縱為善意，如無法律上
    之原因受有利益，致他人受損害，仍成立不當得利，至於善意、惡意，僅於返還
    利益之範圍有異而已（民法第一百八十二條第二項參照）（最高法院八十七年度
    台上字第第一六００號民事判決意旨參照）。
  (二)如附表所示保險單質借關係，因陳秀枝為無權代理，經被告表明不予承認而對被
    告不生效力，即不能認為有質押借款關係存在業如前述，惟原告因誤認為該等質
    押借款契約有效成立，而將款項匯入被告設於安泰商業銀行帳戶內，被告因此就
    該等款項，受有對安泰商業銀行取得消費寄託物返還請求權之利益，為無法律上
    之原因，並因而致原告受損害，原告依據民法第一百七十九條規定，請求返還不
    當得利，即屬有據，至被告究為善意或惡意，依據上開民法規定及最高法院判決
    意旨，乃僅涉及原告得請求返還之範圍而已，並無礙於兩造間不當得利法律關係
    之成立。
  (三)查陳秀枝執系爭保單，以被告名義向原告質押借款，原告將借款扣除前借款及利
    息以為清償後，分別於八十八年十月二十九日將五萬一千六百九十六元、六萬四
    千六百九十六元；於八十九年四月十三日將三萬六千元、二萬六千六百三十八元
    、二萬五千六百六十七元、三萬一千元；於八十九年八月七日將二萬五千七百六
    十九元、二萬三千八百五十九元；於九十年一月十七日將二萬六千四百二十一元
    、二萬八千三百七十五元；於九十年二月二十六日將九千六百五十五元、七千七
    百零三元；於九十年七月二日將二萬七千六百三十元、二萬五千八百七十五元、
    四千二百六十一元、四千一百二十八元；於九十年七月十八日將四千九百零一元
    、五千八百八十五元、三萬一千三百七十三元、三萬零四百一十八元；於九十二
    年一月十六日將三千九百六十一元；於九十二年一月二十日將三萬零三百八十元
    、二萬八千八百七十九元；於九十二年四月二日將八千九百七十九元、二萬三千
    八百五十元、二萬零八百六十元、一萬一千九百七十六元匯入上述被告設於安泰
    銀行松將分行之帳戶內，合計匯入該帳戶金額為六十二萬五千四百零八元等情，
    有前述保險單、保險單借款借據、保單借款專用批註單及安泰商業銀行松江分行
    九十二年七月九日安松字第０九二七００九三號函暨所附被告存款帳戶往來明細
    表等在卷可按，且經陳秀枝到庭證述屬實。
  (四)被告因原告上開匯款行為，而對安泰商業銀行取得六十二萬五千四百零八元之金
    錢消費寄託物返還請求權，以致原告受有同額之損害。就上開無法律上之原因而
    受有利益之事實，於原告匯款時，固無證據可資證明為被告所知悉，即應認為被
    告受領時不知為無法律上之原因，但被告已於九十二年四月十八日函達原告，表
    明系爭保單質借為陳秀枝未經授權所為等語，有申訴書一件附卷可憑（見本院卷
    ），且被告亦於書狀中陳稱係在伊發現陳秀枝冒貸後，陳秀枝始於九十二年四月
    六日返還文件及印章等語，是原告主張被告至遲應於發信日之前一日即九十二年
    四月十七日前即已知悉此一無法律上原因受益之事實，堪認可採，則依據上開民
    法第一百八十二條第二項規定，被告應將其無法律上原因時，即九十二年四月十
    七日當時所存之利益，附加利息，一併償還。
  (五)上述匯入被告帳戶內之金錢，經陳秀枝執被告交付之存摺、提款卡提領後，經用
    以繳納系爭四件保險契約之保費，業經陳秀枝到庭證述屬實，且有保險費送金單
    保戶留存聯附卷可按，是於九十二年四月十七日時，被告因受領原告給付所存者
    ，為六十二萬五千四百零八元保費繳納義務消滅之利益，原告於該範圍內依法得
    請求被告返還，原告據此請求被告返還同一數額之不當得利並自九十二年四月十
    七日起至清償日止，按法定利率即年息百分之五計算之利息，於法洵屬有據。
  (六)被告雖辯稱系爭安泰商業銀行帳戶為陳秀枝所使用，且陳秀枝代繳保費係因積欠
    被告債務而依約代繳保費以為清償，故並未因此受有利益云云，惟：
  1.是否構成不當得利之認定，應以構成要件事實是否具備之時為斷，並非以嗣後利
    益終局歸屬為判斷之要件，至受領利益人之人，嗣後是否保有該利益，亦僅係涉
    及返還範圍認定之問題。本件原告匯款至被告帳戶內時，被告已對安泰商業銀行
    取得同額金錢之消費寄託物返還請求權，即屬受有利益，且因陳秀枝以被告名義
    所為保單質借契約對被告不生效力，被告自無由受領該等款項，是於原告匯款行
    為完成時，兩造間不當得利法律關係即已成立，至嗣後該筆款項如何領取、領取
    後如何運用，均無礙於同上之認定。
  2.況本件原告匯入被告帳戶內之金錢，嗣後雖為陳秀枝所領取，然該領取行為乃因
    被告將該銀行帳戶提款卡、存摺交付陳秀枝所致，而被告與陳秀枝之內部關係如
    何，非僅原告外觀上無法得知，且不得以之對抗原告，亦與原告無涉，不能因此
    即認其無受益之事實。
  3.再陳秀枝領取所得款項確實係為被告繳納保費之用，或先行開票交付原告後，以
    質押借款所得支應，以使系爭四件保險契約效力得以維持等情，已為陳秀枝到庭
    證述明確（見本院卷第一百六十六頁、第一百七十一頁），且被告亦不否認系爭
    四件保險自第二期以後之保費均由陳秀枝代為繳納，除第一次保單質借所得二十
    萬元交付陳秀枝用以繳納保費外，被告自行繳納者，僅有二十二萬七千二百三十
    八元，而合計四件保險契約迄至九十二年四月止之保費為一百四十六萬四千九百
    零一元，則扣除上開被告支付之保費後，尚有一百零三萬七千六百六十三元係由
    陳秀枝繳納，此有保費繳納記錄附卷可佐（見本院卷第一百四十一頁至第一百四
    十四頁），益見被告因原告匯款行為，而獲得與同額保費給付義務消滅之利益無
    疑。
  4.又陳秀枝到庭證述已否認積欠被告款項，被告對陳秀枝所為證述內容雖指陳不實
    ，惟當庭並未指明其否認債務存在部分有何與事實不符之處，亦未當場就此部分
    之抗辯表明使陳秀枝明白陳述，所為此一抗辯是否屬實已屬可疑。而被告雖提出
    記載陳秀枝為發票人、金額合計為六百二十六萬二千元之支票為據（見本院卷第
    二百零九頁至第二百一十一頁），主張與陳秀枝有債權債務關係，並稱曾以指示
    第三人石麗卿將六十二萬五千元匯交之方式借貸款項予陳秀枝，故與陳秀枝約定
    由其代繳保費以為清償云云，然上開六十二萬五千元之款項，被告先則稱係李錫
    坤匯款交付，嗣則改稱係由石麗卿匯付，又先稱係交付陳秀枝用以繳納保費，復
    則改稱係屬借款予陳秀枝，其前後所陳矛盾，尤屬不能據信。至所提出之支票，
    不僅被告未證明其真正，已不能據為有利於被告認定之依據，且查該等支票經塗
    改前之發票日，除其中一紙七十萬元支票之發票日為八十八年十二月三十一日外
    ，其餘合計金額為五百五十六萬二千元之支票七紙，發票日均在八十七年七月三
    十日即由被告親自辦理之系爭保單第一次質押借款日期前，果如被告所陳係因與
    陳秀枝間有債權債務關係，而與陳秀枝約定以代繳保費償債，則被告焉有再另自
    行借款二十萬元交付陳秀枝繳納保費之理。況縱被告與陳秀枝間有確有債權債務
    關係存在，被告亦未證明渠等間有由陳秀枝負責繳納系爭四件保險契約之保費以
    代清償之約定存在，是所辯均屬無可採取。
三、綜上，原告以備位聲明請求，主張依據不當得利之法律關係，求為命被告返還六
    十二萬五千四百零八元，及自九十二年四月十七日起至清償日止，按年息百分之
    五計算之利息，為有理由，應予准許。
陸、兩造其餘攻擊防禦方法，經核均於本件之判斷無影響，爰不一一贅述。
柒、據上論結，原告之訴為一部有理由，一部無理由，依民事訴訟法第七十九條判決
    如主文。
中　　　華　　　民　　　國　　九十三　　年　　　一　　　月　　　六  　　日
                                        臺灣士林地方法院民事第一庭
                                            法　　　官　蕭錫証
右為正本係照原本作成。
如對本判決上訴應於判決送達後二十日內向本院提出上訴狀。
中　　　華　　　民　　　國　　九十三　　年　　　一　　　月　　　十五  　日
                                            法院書記官  林令令
